臺灣高等法院臺南分院刑事判決　　　　 100年度上訴字第35號
上　訴　人
即　被　告　許貿徨
選任辯護人　向文英律師（扶助律師）
上列上訴人因毒品危害防制條例案件，不服臺灣雲林地方法院99
年度訴字第610號中華民國99年11月30日第一審判決（起訴案號
：臺灣雲林地方法院檢察署99年度偵字第3676號），提起上訴，
本院判決如下：
    主  文
上訴駁回。
    事  實
一、許貿徨（原名許吉成，民國76年12月18日改名為許智評，90
    年01月04日再改名為許貿徨，綽號「臭腥」、「阿成」）前
    於84年間因肅清煙毒條例、施用第二級毒品案件，經本院
    以84年度上訴字第1400號判決分別判處有期徒刑三年四月、
    三月，應執行有期徒刑三年五月確定；復因肅清煙毒條例
    案件，經臺灣雲林地方法院以84年度訴字第506號判決判處
    有期徒刑三年四月確定；上開、所示之罪接續執行，於
    87年08月25日縮短刑期假釋出監，惟其又於假釋期內，再
    因竊盜案件，經本院以91年度上易字第589號判決判處有期
    徒刑十月確定；另因侵占案件，經臺灣雲林地方法院以91
    年度簡上字第34號判決判處有期徒刑六月確定；上開、
    所示之2罪，經臺灣雲林地方法院以92年度聲字第228號裁定
    定其應執行有期徒刑一年三月確定，並與上開、所示之
    罪假釋經撤銷後之殘刑有期徒刑三年七月二十八日接續執行
    ，於96年06月18日縮短刑期執行完畢。
二、許貿徨明知海洛因係毒品危害防制條例第2條第2項第1款所
    稱之第一級毒品，依法不得販賣、轉讓、持有，竟持其所有
    ，供犯罪所用之門號0000000000號行動電話1支（門號申請
    人黃書瑋，未扣案）作為對外聯絡之工具，先後為下列轉讓
    及販賣海洛因之犯行：
  (一)於99年06月14日（起訴書誤載為97年06月14日）10時39分，
    許貿徨持用門號0000000000號行動電話接聽許福全（綽號「
    阿全仔」，民國57年4月29日生）以門號0000000000號行動
    電話撥打之來電，雙方約妥見面地點後，於同日10時53分許
    ，許貿徨竟基於轉讓第一級毒品海洛因之犯意，在其位在雲
    林縣麥寮鄉崙後村沙崙後231號之住處內，將其所有之海洛
    因（數量不詳，並無證據證明該次轉讓第一級毒品數量已超
    過淨重5公克）無償轉讓與許福全，供其施用1次。
  (二)許貿徨因見販賣海洛因有利可圖，竟基於販賣第一級毒品海
    洛因牟取利潤之犯意，於99年06月16日（起訴書誤載為97年
    06月16日）12時39分許，許擇鎔（綽號「三六」、「山溜」
    ，民國64年11月30日生）以門號0000000000號行動電話撥打
    許貿徨持用之門號0000 000000號行動電話，雙方約妥見面
    事宜後，復於同日12時48分許，在許貿徨前揭住處附近之小
    路，以賒帳之方式，由許貿徨將價值新臺幣（下同）500元
    之第一級毒品海洛因1小包（數量不詳）交付與許擇鎔，而
    完成毒品買賣交易。嗣經員警持臺灣雲林地方法院核發之通
    訊監察書對門號0000000000號行動電話實施通訊監察，始循
    線查悉上情。許貿徨於偵審中自白上開轉讓及販賣第一級毒
    品犯行。
三、案經彰化縣警察局芳苑分局報告臺灣雲林地方法院檢察署檢
    察官偵查起訴。
    理  由
壹、程序部分：
    按被告以外之人於審判外之陳述雖不符刑事訴訟法第159條
    之1至第159條之4等4條之規定，而經當事人於審判程序同意
    作為證據，法院審酌該言詞陳述或書面陳述作成時之情況，
    認為適當者，亦得為證據；當事人、代理人或辯護人於法院
    調查證據時，知有刑事訴訟法第159條第1項不得為證據之情
    形，而未於言詞辯論終結前聲明異議者，視為有前項之同意
    ，同法第159條之5定有明文。本件檢察官及被告於本院準備
    程序及審理時對於本件判決所引用之書面及非書面等證據資
    料均同意作為本案之證據（見本院卷第50、77頁），而於本
    院逐一提示後，迄於言詞辯論終結前亦均未聲明異議，經審
    酌該等證據作成時之情況，核無違法取證或其他瑕疵，認為
    以之作為本案之證據亦屬適當，自有證據能力。
二、另按通訊監察錄音之譯文，僅屬依據監聽錄音結果予以翻譯
    之文字，固具文書證據之外觀，但實際上仍應認監聽所得之
    錄音帶或光碟，始屬調查犯罪所得之證物，此乃刑事訴訟法
    第165條之1第2項所稱之新科技證物，如其蒐證程式合法，
    且當事人已承認監聽錄音譯文之內容屬實，或對於該譯文內
    容並無爭執，而法院復已就該譯文依法踐行調查證據程序者
    ，該監聽錄音之譯文即與播放錄音有同等價值，自有證據能
    力。本判決所引用之通訊監察譯文所據以製作之錄音光碟係
    依臺灣雲林地方法院核發之99年聲監字第322號通訊監察書
    （見原審卷第29頁正、背面），對被告所持用之門號000000
    0000號行動電話合法監聽，再根據錄音結果予以翻譯製作而
    成。而被告及其辯護人對於該通訊監察譯文之真實性，迄至
    本案辯論終結前均無爭執，且本院亦於審理期日踐行提示及
    告以要旨之程序，是該通訊監察譯文應有證據能力（最高法
    院98年度台上字第527號判決意旨參照）。
貳、實體部分：
一、認定犯罪事實所憑之證據及理由：
  (一)關於事實欄二、(一)所示轉讓第一級毒品海洛因與證人許福全
    之犯行部分：
    上開犯罪事實，業據被告許貿徨於偵查、原審及本院審理時
    坦承不諱（見臺灣雲林地方法院檢察署99年度偵字第3676號
    卷《下稱偵卷》第143頁至第144頁；原審卷第43頁正面至第
    44頁正面、第75頁正面；本院卷第48頁、82頁），核與證人
    許福全於檢察官偵訊時證述被告曾於事實欄二、(一)所載之時
    、地，有轉讓一點點海洛因與伊施用之情節大致相符（見偵
    卷第32頁），復有被告持用門號0000000000號行動電話與證
    人許福全持用門號0000000000號行動電話於99年06月14日通
    話之通訊監察譯文（即附表編號１）、臺灣雲林地方法院99
    年聲監字第322號通訊監察書各1份在卷可稽（見原審卷第29
    頁正面、第32頁正面）。足認被告此部分自白與事實相符，
    堪予採信。
  (二)關於事實欄二、(二)所示販賣第一級毒品海洛因與證人許擇鎔
    之犯行部分：
    訊據被告固坦承有於附表一編號２所示之通話時間，持用門
    號0000000000號行動電話與證人許擇鎔所持用之門號000000
    0000號行動電話通話，並於通話後有與證人許擇鎔見面，且
    於當日有交付價值500元之海洛因與證人許擇鎔等事實，惟
    矢口否認有販賣第一級毒品海洛因與證人許擇鎔之犯行，於
    原審辯稱：99年06月16日那天通話後，許擇鎔到伊家，拿錢
    要請伊幫忙調毒品，伊應允後，係先跑去施厝向「雷傳」購
    買500元的海洛因，再將購得之海洛因交付予許擇鎔，伊跟
    許擇鎔一起施用，伊自身根本沒有海洛因，伊本身也是有在
    施用毒品，有時候許擇鎔沒有錢，就會由伊出錢去買，下次
    許擇鎔有錢時就換他請伊，誰有錢就誰出錢去買毒品來用云
    云；另於本院審理中則辯稱：是與證人許擇鎔合資各出五百
    元去買的云云。另被告之辯護人為被告辯稱：證人許擇鎔就
    06月16日當天跟被告交易毒品地點，究竟為被告住處、沙崙
    後國小或被告住處附近距離1公里之小路旁，所述並不相符
    ；且證人許擇鎔於原審審理時證述係在被告住處外面近1公
    里處交易此情，核與通訊監察譯文所顯示之係約在被告住處
    碰面不相符；又依證人許擇鎔所述，其與被告並無特殊交情
    ，衡情被告豈會讓證人許擇鎔以賒帳之方式購買；再觀諸通
    訊監察譯文，證人許擇鎔與被告於通話中，並無談及購買毒
    品之種類、數量、金額，且99年06月16日係證人許擇鎔第1
    次與被告交易毒品，之前不曾交易過，被告如何能知悉證人
    許擇鎔係欲購買500元1小包的海洛因，而剛好攜帶1小包價
    值500元之海洛因到現場與證人許擇鎔交易，證人許擇鎔所
    述顯然違背常情，是證人許擇鎔之證詞有許多瑕疵存在，應
    依罪疑唯輕原則，認被告僅構成幫助許擇鎔施用海洛因之罪
    嫌等語。經查：
  1.被告於99年06月16日12時39分、48分持用門號0000000000號
    行動電話與證人許擇鎔持用之門號0000000000號行動電話聯
    絡後，於事實欄二、(二)所載時間、地點，以賒帳方式，將1
    包價值500 元之海洛因交與證人許擇鎔等情，業據證人許擇
    鎔於99年07月22日檢察官偵訊時具結證稱：附表編號２、(2)
    所示之通訊監察譯文係伊跟綽號「阿成」的許貿徨之通話，
    內容是伊要跟許貿徨買500 元的海洛因，伊當時騎到沙崙後
    國小，許貿徨叫伊騎進去他家，他家住附近，伊係以賒帳方
    式跟許貿徨買海洛因，伊尚積欠許貿徨這次交易的500 元等
    語（見偵卷第22頁至第23頁）；復於99年11月15日原審審理
    時具結證述：附表編號２、(2)所示之通訊監察譯文係伊跟「
    阿成」（指：被告）之對話，係要聯繫拿海洛因之事宜，電
    話中所述國小，係指許貿徨住處附近之沙崙後國小，伊騎機
    車前往，當天在國小附近之小路碰面，當時伊本來的意思是
    要約在國小那邊，但因許貿徨叫伊騎進去他家，故伊騎到分
    別距離許貿徨住處及沙崙後國小各1公里之小路處，與許貿
    徨碰面，許貿徨亦係騎機車出來，碰面後，伊向許貿徨說要
    要用賒欠500元之方式，跟許貿徨拿1包海洛因，許貿徨到場
    就拿給伊1包價值500元之海洛因，許貿徨並沒有叫伊等一下
    ，再幫伊去跟別人拿，許貿徨碰面就拿海洛因給伊，不知道
    許貿徨是向誰拿，許貿徨是一個人來的，大部分在賣1包就
    是500元，到現在尚未償還所賒欠之500元等語（見原審卷第
    64頁正面至第65頁背面、第67頁正、背面、第68頁背面至第
    69頁背面、第71頁正面）。是證人許擇鎔對於在事實欄二、
    (二)所載時間，以賒帳方式，自被告處取得價值500元之海洛
    因1包乙情，前後證述一致，並與被告於偵查及原審審理時
    供承：99年06月16日中午有交付價值500元之海洛因1包與許
    擇鎔等語（見偵卷第145頁；原審卷第73頁正面）相符，且
    參酌證人許擇鎔2次訊問時間相隔約3個月餘，其對於99年06
    月16日如何自被告處取得海洛因之情節，猶能清晰記憶並且
    證述一致，若非親身經歷之事，僅為應付檢察官或法官訊問
    而臨訟編撰，恐難如此前後相符。復以證人許擇鎔於檢察官
    偵訊已證稱：伊與許貿徨沒有仇恨或恩怨等語（見偵卷第23
    頁），被告於原審時亦供承：伊與許擇鎔間是20幾年的朋友
    了，他跟伊多少都有在聯絡；伊與許擇鎔間並無恩怨等語（
    見原審卷第44頁背面、第45頁正面），而偽證罪又較施用第
    一級毒品罪重，堪信證人許擇鎔無甘冒偽證刑責而設詞構陷
    以圖減刑（施用毒品罪）之動機，其證詞之憑性信應無疑義
    。再證人許擇鎔前有施用第一級毒品案件紀錄，於99年07月
    22日遭警查獲時所採集之尿液呈可待因、嗎啡陽性反應等情
    ，有彰化縣警察局芳苑分局應受尿液採驗人到場採尿名冊、
    詮昕科技股份有限公司99年07月30日報告編號00000000號濫
    用藥物尿液檢驗報告、臺灣高等法院被告前案紀錄表各1 份
    在卷可參（見原審卷第22頁正面至第23頁正面、第59頁正面
    ），顯見證人許擇鎔確有施用第一級毒品海洛因之習性，且
    有購買海洛因之動機與需求，益徵證人許擇鎔上開證詞可信
    度甚高。
  2.另證人許擇鎔於原審審理中雖數次提及係向被告『拿』毒品
    等語，惟稽之證人許擇鎔於檢察官偵訊時明確證稱：「電話
    內容是我要跟許貿徨『買』500元的海洛因」等語（見偵卷
    第22頁），及參酌證人許擇鎔係智識成熟之人，對於『買賣
    』毒品之意含應知悉甚詳，再觀之證人許擇鎔於原審審理時
    之證述，亦可知其明確提及有自被告處取得1包500元之海洛
    因，足見證人許擇鎔於原審審理時所稱之『拿』毒品，應僅
    係避免當庭指證被告販賣毒品犯行，所以用較非不利被告之
    『拿』來取代『買』海洛因之用詞，並非指『未向被告買得
    海洛因』之意，蓋被告亦未曾辯稱當天是無償轉讓海洛因給
    證人許擇鎔。又參以證人許擇鎔並非販賣毒品之人，僅於有
    施用毒品之需要時，方向人購買少許之毒品，少有機會認識
    大量販毒之上游毒販，其向毒品來源之被告，以500元代價
    取得海洛因1包，並不知道及不關心被告自何處取得毒品等
    情（見原審卷第72頁背面），與一般買毒者對毒品來源及上
    游為何人並不知悉之買賣方式相同，反與一般施毒之人一同
    集資向他人購買毒品時，多會知道是要向何人購買毒品之情
    形，顯然有異。是被告辯稱伊與許擇鎔是誰有錢就誰出錢去
    買毒品施用等語（見原審卷第44頁背面至第45頁正面），並
    無可採。從而，被告收取500元之代價，交付海洛因1包與證
    人許擇鎔之行為，自應認係販賣行為。
  3.再者，參諸被告於99年06月16日12時39分、48分，以其使用
    之門號0000000000號行動電話與證人許擇鎔所持用之門號00
    00000000號行動電話之通話內容（即附表編號２），可知證
    人許擇鎔先撥打被告電話詢問「你在哪」，被告回覆「家裡
    」，之後旋即結束通話，過9分鐘後，由被告撥打證人許擇
    鎔電話，詢問「在哪」，證人許擇鎔回覆「國小這」繼而要
    證人許擇鎔騎進其住處，之後又通話結束等事實，此有如附
    表編號２所示該部分之通訊監察譯文及原審99年聲監字第32
    2號通訊監察書在卷可佐（見原審卷第29 頁正、背面、第33
    頁正面）。由該通話內容可知，雖證人許擇鎔均未有類似表
    示金額、欲購買毒品種類之用語，然從證人許擇鎔於被告接
    聽電話時，僅表示「你在哪」，並無提及因何事要找被告，
    而被告亦未詢問證人許擇鎔找其有何事，立刻瞭解證人許擇
    鎔找其之目的為何，僅告知在家中，過9分鐘後，被告並主
    動致電詢問證人許擇鎔到何處等情，顯見雙方已有默契於電
    話中不適宜直接表明欲找被告作何事，此實與一般毒品交易
    避免電話遭監聽而為人察覺係進行非法毒品交易，刻意於電
    話中以迂迴、隱匿之方式溝通，在談妥交易地點後即結束通
    話乙情相符，亦堪以佐證證人許擇鎔前開證述該電話內容係
    向被告購買500元之海洛因，顯非虛妄。
  4.此外，依證人許擇鎔於原審審理時證述：99年06月13日、14
    日、15日與被告聯繫是要問問看有沒有海洛因，13日那次本
    來也是要跟被告買藥，但是他爸爸在，後來伊就走了，14日
    那天伊有見到被告，在他家外面，伊去被告家是要問問看有
    沒有，大部分在賣1包海洛因就是500元等語（見原審卷第67
    頁背面至第68頁正面、第71頁正面至第72頁背面）。被告亦
    於原審審理時供承：許擇鎔常常去找伊，許擇鎔知道伊可以
    跟人家拿藥，叫伊調，之前許擇鎔打電話給伊好多次等語（
    見原審卷第44頁背面、第73頁正面），可知證人許擇鎔與被
    告交情匪淺，證人許擇鎔於99年06月16日之前已曾欲找被告
    拿取第一級毒品海洛因，於99年06月16日之前被告對於證人
    許擇鎔所需之毒品種類、數量應已有相當程度之了解。復承
    2.所述，由上開被告與證人許擇鎔之通話內容（即附表編號
    2.），益徵被告與證人許擇鎔該日通話之前就購買毒品之種
    類與數量應已有一定默契，否則被告焉有在電話中未確認證
    人許擇鎔之目的，只約定地點碰面之理！故證人許擇鎔證述
    ：於事實欄二、(二)所示之時地，被告當場即交付1包價值500
    元海洛因等情，合乎常情。因此，辯護人為被告辯稱：被告
    之前既不曾與證人許擇鎔交易過，觀諸通訊監察譯文中亦未
    提及所欲交易毒品之種類及數量，則證人許擇鎔證述被告直
    接攜帶1小包價值500元之海洛因到現場與其交易等情，顯然
    違背常情云云，難認可採。又辯護人雖質疑若依證人許擇鎔
    所述，其與被告並無特殊交情，被告應無可能讓被告賒帳，
    證人許擇鎔所述與一般常情有違云云，惟如前所述，被告供
    承與證人許擇鎔是20幾年的朋友等語，又參以施用毒品具成
    癮性，販毒可獲取長期之暴利，為穩固客源，販毒者偶爾讓
    購毒施用者賒欠，亦時有所聞。準此，辯護人上開辯稱，尚
    無足為有利被告之認定。
  5.至於辯護人為被告辯稱證人許擇鎔就99年06月16日當天與被
    告交易地點，於警詢、偵訊及原審審理時證述不太相符，不
    足採云云。惟證人之陳述有部分前後不符，或相互間有所歧
    異時，究竟何者為可採，法院仍得本其自由心證予以斟酌，
    非謂一有部分不符或矛盾，即應認其全部均不可採信。證人
    之證言，有時因觀察角度、記憶能力或詢（訊）問方式不同
    等因素，所述難免略有出入。苟若無重大瑕疵，而其基本事
    實之陳述，與真實性無礙時，仍非不得予以採信（最高法院
    98年度台上字第822號判決要旨參照）。雖證人許擇鎔對於
    是在被告家或被告家附近或被告家附近之國小處，向被告拿
    取1包海洛因，前後證述稍有不同，但就99年06月16 日有向
    被告買得海洛因1 包之證述則始終如一，同時被告亦不否認
    當天確有與證人見面，並交付1包500元之海洛因與證人之事
    實，是證人因案發迄今已久，而有記憶不完整情形，並無礙
    其證言之可信性。辯護人雖又辯稱：證人許擇鎔就99年06月
    13、14、15日與被告電話聯絡後，有無見面，前後所述不一
    云云，然承上所述，人之記憶本有不完整及遺忘之缺陷，且
    常隨時間之經過，對案發細節漸趨模糊而有所遺忘，或與平
    常事務結合而產生記憶干擾現象，此乃不可避免之自然缺陷
    ，況施用毒品之人因癮頭一來急需購買毒品解癮，未解癮前
    之焦躁難耐以致心神均傾注於搜尋毒品以供施用，無暇記憶
    每次聯絡後是否有見面，及至解癮後之藥害反應，更使施用
    毒品之人無法明確記憶每次電話聯絡後是否均有碰面，乃屬
    一般人之正常反應，是自難以證人許擇鎔該部分證述有所不
    一，即認其所為之證述均不可採，是辯護人上開辯稱，亦非
    可採。
  6.末查，被告雖辯稱：99年06月16日那天通話後，許擇鎔到伊
    家，拿500元給伊，問伊是否可以跟人家拿到東西（指海洛
    因），伊說好，等一下，伊就跑去跟「雷傳」拿，再把東西
    拿回來給許擇鎔，伊本身是單純替許擇鎔調貨而已云云。惟
    查：
  被告於警詢先辯稱：「（問：提示門號0000000000號行動電
    話99年06月16日12時48分50秒，通訊監察譯文是你與何人之
    通話？通話內容意思為何？）是我與朋友山溜（許擇鎔）的
    通話，是過去找我聊天，……許擇鎔曾打過幾次電話要我幫
    他買毒品，但是因有時他沒有錢給我，有時找不到雷傳，所
    以都沒有買成功過。」云云（見警卷第5頁正、背面）。於
    偵查中則改辯稱：99年06月16日12時48分，這通電話係許擇
    鎔找伊玩，伊知道許擇鎔沒有在施用的，（後改稱）有拿毒
    品給許擇鎔，是許擇鎔給伊500元，伊拿這500元給雷傳，伊
    本身沒有錢可以存貨，所以是跑去跟雷傳拿的，伊跟雷傳是
    在施厝，跟許擇鎔是在伊家云云（見偵卷第145頁）。然於
    原審行準備程序時卻先改稱：99年06月16日許擇鎔找伊是要
    問有沒有東西（指：海洛因），許擇鎔問伊有沒有辦法請他
    ？伊就帶許擇鎔到雷傳那邊，就跟雷傳買500元的海洛因，
    伊跟許擇鎔一起施用云云（見原審卷第44頁背面），隨後又
    改供稱：99年06月16日那天許擇鎔有拿錢給伊，有時候許擇
    鎔沒有錢，就會由伊去買，然後下次許擇鎔有錢時，就換許
    擇鎔請伊，誰有錢就誰出錢去買毒品來用，以伊偵查中所述
    較為實在云云（見原審卷第45頁正、背面）。然於本院審理
    中又改稱：許擇鎔部分有交付毒品，但不是販賣。是合資買
    的，他有拿500元給伊，伊自己出500元等語（見本院卷第78
    頁）。是被告就於99年06月16日12時48分許與證人許擇鎔通
    話及碰面後，是否交付毒品海洛因給證人許擇鎔、證人許擇
    鎔當日是否有交付500元、證人許擇鎔是否有與其一同前往
    綽號「雷傳」之成年男子處購買毒品，係買500元或1000元
    毒品等情，前後所述不一，辯詞反覆，殊難遽信被告所辯屬
    實。何況，被告於本院審理前均供稱係向雷傳購買500元海
    洛因，如被告與證人確是各出資500元購買毒品，則應該向
    雷傳買得的是1000元海洛因而非500元才是，可知所謂合資
    購買乙節，應係臨訟編篡，難予採信。
  又依卷附之前揭被告與證人許擇鎔間之通話內容（即附表編
    號２）觀之，證人許擇鎔係直接向被告約定交易地點，並無
    提及請被告幫忙向他人取得毒品一事，且於99年06月16日12
    時39分通話，被告知悉證人許擇鎔欲取得海洛因後，及於同
    日12時48分許通話時，被告均無向證人許擇鎔表示待其先聯
    絡販毒之人，確認是否可購得毒品，反而即與證人許擇鎔約
    定碰面地點，顯與一般幫他人代購毒品之人尚需聯絡販毒者
    後，始能約定毒品交易時間、地點等情形有別，更難信被告
    前揭所辯為真。再上開通話內容亦無任何關於被告與證人許
    擇鎔合資購買毒品之談話，是被告在本院審理中辯稱是合資
    購買乙節，亦顯無足採。同時不論是代為購買或合資購買毒
    品，被告均未能提出相關憑據以資佐證，是被告上開所辯，
    委無足取。
  7.綜上所述，並參酌上開客觀之通訊監察譯文，以及證人許擇
    鎔於檢察官偵訊及原審審理時之證述，被告有於事實欄二、
    (二)所載時、地，以賒帳方式，販賣價值500元之第一級毒品
    海洛因與證人許擇鎔等情，應堪認定。而被告所辯解顯係畏
    罪卸責之詞，不足採信；辯護人之辯稱亦不足以令本案證據
    資料出現有利被告之合理懷疑。本件事證已臻明確，被告轉
    讓第一級毒品海洛因與證人許福全，及販賣第一級毒品海洛
    因與證人許擇鎔之犯行，均堪予認定，自均應依法論科。
  (三)另販賣毒品之所謂販賣行為，係行為人基於營利之目的，而
    販入或賣出毒品而言。販賣毒品者，其主觀上須有營利之意
    圖，且客觀上有販賣之行為，即足構成，至於實際上是否已
    經獲利，則非所問。即於有償讓與他人之初，係基於營利之
    意思，並著手實施，而因故無法高於購入之原價出售，最後
    不得不以原價或低於原價讓與他人時，仍屬販賣行為。必也
    始終無營利之意思，縱以原價或低於原價有償讓與他人，方
    難謂為販賣行為，而僅得以轉讓罪論處（最高法院93年度台
    上字第1651號、94年度台上字第5317號判決意旨參照）。而
    販賣海洛因，非可公然為之，且有其獨特之販售通路及管道
    ，復無公定價格，容易增減分裝之份量，亦常加入非毒品成
    分以稀釋純度，而每次買賣之價量，可能隨時依雙方關係深
    淺、資力、需求量及對行情之認知、來源是否充裕、查緝鬆
    嚴、購買者被查獲時供述購買對象之可能風險評估等，而異
    其標準，機動調整，非可一概而論。從而販賣之利得，除非
    經行為人詳細供出各次所販賣之毒品之進價及售價，且數量
    俱臻明確外，實難查得其交易實情，然販賣者從價差或量差
    中牟利，方式雖異，惟其販賣行為在意圖營利則屬同一。故
    舉凡有償交易，除足以反證其確係另基於某種非圖利本意之
    關係外，通常尚難因無法查悉其精確之販入價格，作為是否
    高價賣出之比較，諉以無營利之意思而阻卻販賣犯行之追訴
    。復衡近來政府為杜絕毒品之氾濫，對於查緝施用及販賣毒
    品之行為，無不嚴加執行，刑責甚重，若無營利之意圖，應
    無甘冒被查緝法辦科以重刑之危險，平白無端義務為該買賣
    之工作，是其販入之價格必較售出之價格低廉，而有從中賺
    取買賣差價牟利之意圖及事實。本件雖因被告否認犯行，無
    法確知其前揭販賣海洛因所得之實際利潤。惟既無證據顯示
    被告係以同一價量委買或轉售而未牟利，且據證人許擇鎔於
    原審審理時具結證稱：伊跟被告交情還好，很少見面，不會
    特別打電話給被告聊天等語（見原審卷第66頁背面），顯見
    被告與證人許擇鎔彼此間並無特殊情誼或至親關係，衡以被
    告在無利可圖之情形下，豈有在與自己非屬至親好友之證人
    許擇鎔表明需要海洛因後，即不計代價費心聯繫、交付海洛
    因，完全未賺取任何代價之理。是由被告自甘冒被查緝重罰
    之高度風險下，涉險販賣第一級毒品海洛因等情，其主觀上
    當有藉販賣海洛因以牟利之意圖甚明。
二、論罪科刑：
  (一)按海洛因係毒品危害防制條例第2條第2項第1款所稱之第一
    級毒品，依法均不得販賣、持有、轉讓。核被告於事實欄二
    、(一)所示之時、地轉讓海洛因與證人許福全，所為係犯毒品
    危害防制條例第8條第1項之轉讓第一級毒品罪；於事實欄二
    、(二)所示時、地販賣海洛因與證人許擇鎔，所為係犯毒品危
    害防制條例第4條第1項之販賣第一級毒品罪。
  (二)復按法院之審判，固應以起訴之犯罪事實為範圍，然法院於
    不妨害事實同一之範圍內，苟於被告防禦權行使無妨礙，自
    亦仍得自由認定事實，適用法律，而變更檢察官之起訴法條
    。故事實審法院依調查結果所認定之被告犯罪事實，縱與檢
    察官起訴之事實並非全然一致，惟如其基本社會事實相同，
    法院即應在不妨害事實同一之範圍內，變更起訴法條而為判
    決，不得以不能證明被告有檢察官起訴之犯罪事實，而逕予
    諭知無罪。又因法院係在事實同一之範圍內，不變更起訴之
    犯罪事實，亦即在不擴張及減縮原訴之原則下，於不妨害基
    本社會事實同一之範圍內，自由認定事實，適用法律，而其
    變更起訴法條前後之事實同一，刑罰權單一，在審判上為一
    不可分割之單一訴訟客體，法院應就全部事實予以審判，以
    一個判決終結，如部分已判決確定者，其他部分應為免訴之
    判決，始為適法（最高法院99年度台上字第418號判決意旨
    參照）。公訴人雖認為被告於事實欄二、(二)所示之犯行，係
    受證人許擇鎔之委託，向綽號「雷傳」之成年男子購買海洛
    因，交付與證人許擇鎔，係犯毒品危害防制條例第10條第1
    項、刑法第30條第1項之幫助施用第一級毒品罪云云，惟查
    ，被告於事實欄二、(二)所示之時地，係販賣海洛因與證人許
    擇鎔，業經認定如上（詳見理由(二)1.、2.、6.所述），是公
    訴人就此部分之認定，容或有誤，本院認非可採，應以本院
    前揭認定之事實為正確。惟本院就此部分所認定被告基於販
    賣第一級毒品以牟利之犯意，以賒帳之方式，販賣與證人許
    擇鎔，雖與公訴人所指，證人許擇鎔係以賒欠方式，委託被
    告購買海洛因等情不同，但二者之基本事實均為被告持有及
    交付海洛因與證人許擇鎔，僅被告交付海洛因與證人許擇鎔
    之內部主觀犯意不同，縱因而所犯罪名不同，其犯罪事實仍
    不失同一性（最高法院98年度台上字第363號判決意旨參照
    ），是公訴人起訴之事實，核與被告販賣第一級毒品犯行之
    基本社會事實相同，且本院已在準備程序及審理時告知被告
    及其辯護人被告涉犯販賣第一級毒品罪名（見本院卷第47頁
    背面、第76頁正面），本院就此部分自得予以審理認定，並
    依刑事訴訟法第300條規定，變更起訴法條論處。
  (三)被告各次基於轉讓、販賣第一級毒品海洛因之目的，而分別
    持有毒品海洛因之低度行為，應分別為其轉讓、販賣第一級
    毒品海洛因之高度行為所吸收，均不另論罪。
  (四)本件被告前揭轉讓第一級毒品、販賣第一級毒品之犯行，係
    出於不同犯意所為，行為各自獨立，應予分論併罰。
  (五)又被告轉讓與證人許福全之第一級毒品海洛因，數量不明，
    且卷內並無證據證明其轉讓之數量超過淨重5 公克以上，依
    罪疑唯輕原則，自應為被告有利之認定，而認其轉讓毒品之
    數量並未逾應加重其刑之標準，自毋庸適用同條例第8條第6
    項之規定加重其刑，附此敘明。
  (六)查被告前有事實欄所載前科及有期徒刑執行完畢情形，有其
    臺灣高等法院被告前案紀錄表及刑案資料查註紀錄表各1 份
    在卷可按。其受有期徒刑之執行完畢，5 年內故意再犯本件
    有期徒刑以上之各罪，為累犯，除所犯販賣第一級毒品罪之
    法定刑為死刑、無期徒刑部分，依法不得加重外，其餘應依
    刑法第47條第1項規定各加重其刑。
  (七)毒品危害防制條例第17條第2項規定：「犯第4條至第8 條之
    罪於偵查及審判中均自白者，減輕其刑。」係指偵查及審判
    中均有自白犯罪而言，故僅須被告於偵、審中均曾經自白，
    即得認有該條項之適用，不以始終承認為必要。又自白乃對
    自己之犯罪事實全部或主要部分為肯定供述之謂，且非以其
    係有罪之肯定為必要，縱時日、處所、行為態樣等非構成犯
    罪事實之要素略有不符，或另有阻卻違法、阻卻責任事由存
    在之主張，亦不影響其為自白（最高法院99年度台上字第66
    08號判決參照）。經查：
  1.就事實欄二、(一)所示轉讓第一級毒品與證人許福全之犯行部
    分：被告於偵查、原審及本院審理中均自白犯罪，有上揭筆
    錄可資佐證（見偵卷第143頁至第144頁；原審卷第43頁正面
    、第44頁正面；本院卷第48頁、76頁），應依毒品危害防制
    條例第17條第2項規定，減輕其刑。並依法先加後減之。
  2.就事實欄二、(二)所示販賣第一級毒品與證人許擇鎔之犯行部
    分：被告於檢察官偵訊時坦承有向證人許擇鎔收取500元，
    並交付價值500元之海洛因與證人許擇鎔等情（見偵卷第145
    頁），嗣於原審及本院審理中亦供承證人許擇鎔有交付500
    元，伊有交付海洛因與證人許擇鎔之行為，揆諸前揭說明，
    就此部分，可認被告於偵查及審判中均已自白犯行，應依毒
    品危害防制條例第17條第2項之規定，減輕其刑，並依法先
    加後減之（即毒品危害防制條例第4條第1項之併科罰金部分
    ，死刑、無期徒刑部分則不加重）。
  3.至於辯護人主張被告有供出毒品來源是「雷傳」，應符合毒
    品危害防制條例第17條第1項之規定，應予減刑云云。按犯
    毒品危害防制條例第4條第2項販賣第二級毒品罪，供出毒品
    來源，因而破獲者，依同條例第17條得減輕其刑之規定。其
    所稱「供出毒品來源，因而破獲者」，係指被告供出毒品來
    源之有關資料，諸如前手之姓名、年籍、住居所、或其他足
    資辨別之特徵等，使調查或偵查犯罪之公務員因而對之發動
    調查或偵查並破獲者而言。申言之，被告之「供出毒品來源
    」，與調查或偵查犯罪之公務員對之發動調查或偵查並進而
    破獲之間，論理上須具有先後且相當的因果關係，非謂被告
    一有「自白」、「指認」毒品來源之人，而破獲在後，即得
    依上開規定予以減刑。若被告供出毒品來源者之前，調查或
    偵查犯罪之公務員已有確切之證據，足以合理之懷疑被告所
    供販賣毒品來源之人，則嗣後之破獲與被告之「供出毒品來
    源」間，即欠缺先後且相當的因果關係，自不得適用上開規
    定予以減刑（97年度台上字第1475號）。查依警卷所附雷傳
    與施毒者許明杰之通訊監察譯文日期所示，在99年5月15日
    之前警方已開始監聽雷傳的電話，有該通訊監察譯文可稽（
    見彰化縣警察局芳苑分局芳警分偵字第0990014007號刑案偵
    查卷宗第2頁背面），足徵在本案查獲前，警方已對雷傳涉
    嫌販賣毒品犯行產生合理懷疑，並已進行通訊監察行動，是
    本案被告為警查獲後雖供稱毒品係購自雷傳，惟雷傳為警查
    獲與被告之「供出毒品來源」間，因欠缺先後且相當的因果
    關係，自不得適用上開規定予以減刑，併予敘明。
  (八)再按犯罪之情狀顯可憫恕，認科以最低度刑仍嫌過重者，得
    酌量減輕其刑，刑法第59條定有明文。考其立法理由：科刑
    時原即應依刑法第57條規定審酌一切情狀，尤應注意該條各
    款所列事項，以為量刑標準，本條所謂「犯罪之情狀可憫恕
    」，自係指裁判者審酌第57條各款所列事項以及其他一切與
    犯罪有關之情狀之結果，認其犯罪足堪憫恕者而言，即必於
    審酌一切之犯罪情狀，在客觀上顯然足以引起一般同情，認
    為縱予宣告法定最低刑度猶嫌過重者，始有其適用（最高法
    院38年台上字第16號、45年台上字第1165號、51年台上字第
    899 號判例意旨參照)。又毒品危害防制條例第4條有關販賣
    第一級毒品罪之法定刑為「死刑或無期徒刑，處無期徒刑者
    ，得併科新臺幣2 千萬元以下罰金」，然同為販賣第一級毒
    品之人，其原因動機不一，犯罪情節未必盡同，或有大盤毒
    梟者，亦有中、小盤之分，甚或僅止於吸毒者友儕間為求互
    通有無之有償轉讓者亦有之，其販賣行為所造成危害社會之
    程度自屬有異，法律科處此類犯罪，所設之法定最低本刑卻
    同為「死刑或無期徒刑」，不可謂不重。於此情形，倘依被
    告之情狀處以15年以下之有期徒刑，即足以懲儆，並可達防
    衛社會之目的者，自非不可依客觀之犯行與主觀之惡性2者
    加以考量其情狀，是否有可憫恕之處，適用刑法第59條之規
    定酌量減輕其刑，期使個案裁判之量刑，能斟酌至當，符合
    比例原則。本院審酌依起訴書所載及本院認定之犯罪事實，
    可見被告僅有事實欄二、(二)所示之1次販賣第一級毒品之行
    為，且依本院所認定之犯罪事實，其販賣毒品之數量非鉅，
    尚未取得價金，其犯行與販賣毒品之數量動輒達數公斤以上
    之長期販賣大毒梟迥然不同，危害社會之程度亦有差別，核
    被告犯罪情節並非重大不赦，若科以依毒品危害防制條例第
    17條第2 項減刑後之法定最輕本刑15年有期徒刑，仍屬情輕
    法重，且難謂符合罪刑相當性及比例原則，是揆諸被告所為
    上開事實欄二、(二)所示販賣第一級毒品與證人許擇鎔之犯行
    ，客觀上足以引起一般人普遍之同情，顯有可值憫恕之處，
    本院認被告所犯事實欄二、(二)所示之罪，縱依偵審中均自白
    之規定減輕其刑後處以法定最低刑度有期徒刑15年，猶嫌過
    重，爰依刑法第59條之規定予以減輕其刑，並予以遞減其刑
    。
三、原審依調查證據結果，以被告所為罪證已明確，因而適用修
    毒品危害防制條例第4條第1項、第8條第1項、第17條第2 項
    、第19條第1項，刑法第11條前段、第47條第1項、第59條、
    第51條第5 款之規定，並審酌被告有如事實欄所載之多次犯
    罪前科紀錄，素行不佳，被告正值壯年，四肢健全，不思戒
    除毒癮，以正當管道工作賺取金錢，竟為圖賺取不法利益，
    而販賣第一級毒品，以戕害國人身心健康之犯罪方式牟利，
    被告並轉讓第一級毒品與證人許福全施用，被告上開犯行增
    加毒品在社會流通之危險性，且令施用毒品者沉迷於毒癮，
    無法自拔，輕則戕害個人身心，重則因缺錢購毒而引發各式
    犯罪，毒品實為多種犯罪之源頭，對於國民健康及社會秩序
    均生危害，併慮被告販售毒品次數僅1 次、數量非鉅、尚未
    獲利，於本案係因證人許擇鎔主動以電話向被告聯絡購買，
    被告轉讓第一級毒品海洛因予證人許福全施用，並未獲得利
    益，復參酌被告犯後就轉讓毒品之部分坦承犯罪，尚見悔改
    之意，惟就販賣毒品部分仍有所辯解，又被告為59年次，現
    年40歲，在被告犯下本案後，可認其人生黃金時期有部分已
    注定在獄中度過。法院縱令量處重刑，其效用可能隨著長期
    刑之執行，等比例地大幅下跌，效用不高，可能徒留讓被告
    得到報應、實踐虛幻的正義，並增加國家財政負擔。日後，
    待其由監所假釋或執行期滿出監後，勢必使得被告更難以復
    歸社會，重新體會作為人的意義與尊嚴，對於社會的警示、
    教化，也沒有功用，可見此種刑之量定對被告及社會均未有
    益處，故參酌被告若經此教訓能改過遷善，早日回歸家庭與
    社會，將來仍有所作為，暨被告自承家中尚有1個老人家、
    兒子及女兒之家庭狀況、國中肄業之智識程度、之前從事貼
    瓷磚之工作等一切情狀，分別量處如原審主文所示之刑，並
    定其應執行之刑，以示懲儆。另說明公訴人雖具體求刑應執
    行有期徒刑二年，惟其尚未考量被告就事實欄二、(二)所示之
    犯行係構成販賣第一級毒品罪，是公訴人之求刑，核屬過輕
    。併敘明毒品危害防制條例第19條第1項規定，犯第4條之罪
    者，其供犯罪所用或因犯罪所得之財物，均沒收之，如全部
    或一部不能沒收時，追徵其價額或以其財產抵償之。但該條
    項並無如同條例第18條第1項所定「不問屬於犯人與否，沒
    收之」之明文，自屬相對沒收主義之立法。是其應沒收之物
    ，應以屬被告所有者為限（最高法院95年度台上字第305號
    判決意旨參照）。按同條例第19條第1項規定所稱「追徵其
    價額」者，必限於所沒收之物，為金錢以外其他財物而無法
    沒收時，始應追徵其價額，使其繳納與原物相當價額。如所
    得財物為金錢而無法沒收時，應以其財產抵償之，而不發生
    追徵價額問題（最高法院93年度台上字第2743號判決意旨參
    照）。是未扣案之門號0000000000號行動電話1支（不含其
    內晶片卡），為被告供販賣及轉讓毒品所用之工具，且為被
    告所有，業據被告供認在卷（見原審卷第76頁正面），復無
    證據證明業已滅失，應依毒品危害防制條例第19條第1項規
    定於被告所犯各罪項下均宣告沒收之，如全部或一部不能沒
    收時，追徵其價額。至該行動電話搭配使用之門號00000000
    00號，係綽號「阿鴻」之人借給被告使用，非被告所有，此
    經被告供述明確（見原審卷第76頁正面），復查該門號之申
    請人為黃書瑋，亦非被告，此有行動電話門號查詢資料為證
    （見原審卷第19頁正面），足認該晶片卡並非被告所有，爰
    不予宣告沒收之理由。本院經核原判決認事用法俱無不合，
    量刑亦稱妥適。被告上訴意旨仍執前詞，辯稱其係幫證人許
    擇鎔購買毒品，而轉讓毒品部分量刑過重，因而指摘原判決
    不當，均非有理由，應予駁回。
據上論結，應依刑事訴訟法第368條，判決如主文。
本案經檢察官郭珍妮到庭執行職務。
中    華    民    國   100    年    5     月    5     日
                  刑事第四庭    審判長法  官  吳志誠
                                      法  官  吳森豐
                                      法  官  彭喜有
以上正本證明與原本無異。
如不服本判決應於收受送達後10日內向本院提出上訴書狀，其未
敘述上訴理由者，並得於提起上訴後10日內向本院補提理由書（
均須按他造當事人之人數附繕本）「切勿逕送上級法院」。
                                      書記官  黃子起
中    華    民    國   100    年    5     月    5     日
附錄本案論罪科刑法條：
毒品危害防制條例第4條
製造、運輸、販賣第一級毒品者，處死刑或無期徒刑；處無期徒
刑者，得併科新臺幣 2 千萬元以下罰金。
製造、運輸、販賣第二級毒品者，處無期徒刑或 7 年以上有期
徒刑，得併科新臺幣 1 千萬元以下罰金。
製造、運輸、販賣第三級毒品者，處 5 年以上有期徒刑，得併
科新臺幣 7 百萬元以下罰金。
製造、運輸、販賣第四級毒品者，處 3 年以上 10 年以下有期
徒刑，得併科新臺幣 3 百萬元以下罰金。
製造、運輸、販賣專供製造或施用毒品之器具者，處 1 年以上
7 年以下有期徒刑，得併科新臺幣 1 百萬元以下罰金。
前五項之未遂犯罰之。
毒品危害防制條例第8條
轉讓第一級毒品者，處 1 年以上 7 年以下有期徒刑，得併科新
臺幣 1 百萬元以下罰金。
轉讓第二級毒品者，處 6 月以上 5 年以下有期徒刑，得併科新
臺幣 70 萬元以下罰金。
轉讓第三級毒品者，處 3 年以下有期徒刑，得併科新臺幣 30
萬元以下罰金。
轉讓第四級毒品者，處 1 年以下有期徒刑，得併科新臺幣 10
萬元以下罰金。
前四項之未遂犯罰之。
轉讓毒品達一定數量者，加重其刑至二分之一，其標準由行政院
定之。
【附表：本案通訊監察譯文一覽表】
┌──┬─────┬───────────────┬───────────┐
│編號│時間      │通訊監察譯文內容              │備註                  │
│    │          │                              │                      │
├──┼─────┼───────────────┼───────────┤
│１  │(1)        │A:0000000000（許貿徨）【受話】│佐證事實欄二、(一) 。 │
│    │99年06月14│B:0000000000（許福全）【發話】│通訊監察譯文出處：原│
│    │日10時39分├───────────────┤  審卷第32頁正面。    │
│    │47秒      │A:家裡。                      │                      │
│    │          │B:沒過來喔。                  │                      │
│    │          │A:恩。                        │                      │
│    │          │B:好啦。                      │                      │
│    ├─────┼───────────────┤                      │
│    │(2)        │A:0000000000（許貿徨）【受話】│                      │
│    │99年06月14│B:0000000000（許福全）【發話】│                      │
│    │日10時53分├───────────────┤                      │
│    │31秒      │B:我在門口啊。                │                      │
├──┼─────┼───────────────┼───────────┤
│２  │(1)        │A:0000000000（許貿徨）【受話】│佐證事實欄二、(二)    │
│    │99年06月16│B:0000000000（許擇鎔）【發話】│通訊監察譯文出處：原│
│    │日12時39分├───────────────┤  審卷第33頁正面。    │
│    │25秒      │B：你在哪？                   │                      │
│    │          │A：家裡。                     │                      │
│    │          │B：你家喔。                   │                      │
│    │          │A：恩。                       │                      │
│    │          │B：好。                       │                      │
│    ├─────┼───────────────┤                      │
│    │(2)        │A:0000000000（許貿徨）【發話】│                      │
│    │99年06月16│B:0000000000（許擇鎔）【受話】│                      │
│    │日12時48分├───────────────┤                      │
│    │50秒      │A:在哪？                      │                      │
│    │          │B:國小這。                    │                      │
│    │          │A:騎進來啊。                  │                      │
│    │          │B:騎進去你家喔？              │                      │
│    │          │A:恩。                        │                      │
└──┴─────┴───────────────┴───────────┘